【裁判字號】    96,易,358
【裁判日期】    971003
【裁判案由】    詐欺
【裁判全文】
臺灣新竹地方法院刑事判決               96年度易字第358號
公  訴  人  臺灣新竹地方法院檢察署檢察官
被      告  甲○○
上列被告因詐欺案件，經檢察官提起公訴（95年度偵字第3988、
5914號），本院判決如下：
    主  文
甲○○幫助犯連續詐欺取財罪，處有期徒刑壹年，減為有期徒刑
陸月，如易科罰金，以銀元佰元即新臺幣玖佰元折算壹日。
    事  實
一、甲○○為出售金融帳戶牟利，明知一般人無故取得他人金融
    帳戶使用之行徑常與財產犯罪之需要密切相關，且取得他人
    存摺之目的在於方便取得贓款及掩飾犯行不易遭人追查，仍
    以縱他人持之以犯罪亦不違背其本意之幫助他人實施詐欺犯
    罪之未必故意，先於民國92年9 月22日，親自至位於新竹縣
    湖口路大勇路6 號之中華郵政股份有限公司（前曾更名為臺
    灣郵政股份有限公司，下稱中華郵政）新竹44支局即湖口新
    工郵局（下稱新工郵局，代號6144），將其久未使用、帳戶
    內僅有新臺幣（下同）816元之新工郵局、帳號為000000000
    0000號之帳戶辦理補發存摺、更換印鑑及變更語音密碼等手
    續；再於翌（23）日，改赴新竹縣湖口鄉○○路26號之新竹
    38支局即湖口郵局（代號6138），以人工親自臨櫃提款之方
    式，將上開帳戶內的800 元提出，使上開帳戶內僅留存16元
    現金後，隨即於92年9 月23日至同年10月15日間之某日（起
    訴書誤載為於同年9 月間），在不詳地點，以不詳金額，將
    其所有之上開帳戶的存摺、提款卡、印鑑章及密碼資料等交
    付予不詳成年人所組成之詐欺集團成員，以供作該詐欺集團
    於行騙時使用。
二、該不詳詐欺集團取得甲○○與戊○○（涉犯連續幫助連續詐
    欺取財部分另行審結）所交付之上開帳戶相關資料後，即由
    該犯罪集團之成員以取得之人頭帳戶為工具，於92年12月27
    日下午分別撥打電話予丁○○、乙○○、丙○○等三人，謊
    稱其等的金融卡遭詐騙集團偽造，並給予其等「金融局防偽
    中心」的電話號碼，要求其等立即去做金融卡確保的動作，
    使丁○○、乙○○、丙○○等三人均不疑有他而陷於錯誤，
    於撥打電話後，依張姓工程師的指示，分別至自動櫃員機前
    依指示操作其三人的金融帳戶，致丁○○將自己存在臺北富
    邦商業銀行豐原分行帳戶內之存款於同年月27日轉帳99,999
    元、乙○○將自己存在世華聯合商業銀行內之存款於同日轉
    帳99,988元（另有依指示將存在中華郵政股份有限公司清華
    大學郵局、華信商業銀行內之存款轉帳99,988、99,988、10
    0,003元三筆至鳳山五甲郵局00000000000000號帳戶，17,01
    3元、12,988元至00000000000000 號帳戶等詐欺集團所取得
    之其他帳戶）、丙○○則於翌（28）日將自己存在合作金庫
    銀行北新竹分行內之存款轉帳二筆各99,999元合計 199,998
    元至甲○○所有之上開新工郵局帳戶內；詐欺集團成員再隨
    即於丁○○匯款後，於當日立即以金融卡提款方式提領100,
    000 元（分60,000、40,000二筆）、乙○○、丙○○二人匯
    款後，再分別於同年月27日將乙○○所匯之6,018 元、於同
    年月28日將丙○○所匯之200,036元（分二筆各100,018元）
    再轉出至戊○○所有之第一商業銀行東門分行帳號為000000
    00000 號帳戶，嗣因乙○○事後發覺有異，經報警查證始知
    受騙而循線得悉上情。
三、案經高雄縣警察局移送臺灣高雄地方法院檢察署檢察官、彰
    化縣警察局溪湖分局報告臺灣彰化地方法院檢察署檢察官，
    均呈請臺灣高等法院檢察署檢察長令移臺灣新竹地方法院檢
    察署檢察官偵查起訴。
    理  由
甲、證據能力：
    本案公訴人所引用之卷證資料包含人證與文書證據，並無證
    據證明係公務員違背法定程序所取得，又被告以外之人於審
    判外之陳述，經核並無非出於自由意願而為陳述或遭違法取
    證及顯有不可信之情況，再者，卷內之文書證據，亦無刑事
    訴訟法第159條之4所定之顯有不可信之情況與不得作為證據
    之情形，且被告甲○○自準備程序迄本院言詞辯論終結前均
    未聲明異議，依刑事訴訟法第159條至第159條之5 的規定，
    認公訴人所引用之卷證資料均有證據能力，合先敘明。
乙、實體方面：
一、認定事實所憑之證據及認定之理由：
（一）被告甲○○於偵查中及本院審理時之供述，證明：
  １．被告甲○○確曾於82年2月5日至新工郵局開立上開005400
      號之帳戶之事實。
  ２．被告甲○○曾於92年9 月22日至新工郵局就上開005400號
      帳戶以印鑑遺失名義申請更換新印鑑並加列新密碼之事實
      。
  ３．被告甲○○曾於92年9 月23日至湖口郵局（新竹38支局）
      ，以填寫提款單臨櫃提款方式提領其存在上開新工郵局帳
      戶內之現金800元之事實。
（二）被害人乙○○於警詢中之指述及其所有之郵政存簿儲金簿
      、華信商業銀行、世華聯合商業銀行存摺封面暨內頁影本
      、建華銀行櫃員機交易明細影本四張，證明：被害人乙○○被詐欺集團成員以金融卡被偽造之名義成功詐騙後，確
      曾於92年12月27日將其存於世華聯合商業銀行新竹分行帳
      戶內之存款99,988元以自動提款機匯款至被告甲○○所有
      上揭新工郵局帳戶之事實。
（三）臺北富邦銀行豐原分行於94年7 月27日出具之北富銀豐原
      字第9460022900號函暨所附之客戶丁○○存摺類存款內容
      查詢單、資金往來明細影本一份，證明：被害人丁○○被
      詐欺集團成員以金融卡被偽造之名義成功詐騙後，確曾於
      92年12月27日將其存於臺北富邦銀行豐原分行帳戶內之存
      款99,999元以自動提款機匯款至被告甲○○所有上揭新工
      郵局帳戶之事實。
（四）合作金庫銀行北新竹分行於94年7 月20日出具之合金北新
      竹字第0940003615號函暨所附之客戶丙○○開戶建檔登錄
      單、印鑑卡及資金往來明細各一份，證明：被害人丙○○
      被詐欺集團成員以金融卡被偽造之名義成功詐騙後，確曾
      於92年12月28日將其存於合作金庫銀行北新竹分行帳戶內
      之存款二筆各99,999元合計199,998元，以自動提款機匯
      款至被告甲○○所有上揭新工郵局帳戶之事實。
（五）臺灣郵政股份有限公司（現已更名為中華郵政股份有限公
      司）於96年3月8日出具之儲字第0960706263號函暨所附之
      客戶甲○○存儲金帳戶立帳申請書影本、變更申請書及歷
      史交易明細清單與湖口新工郵局於97年7 月18日所提供之
      郵政存簿儲金提款單影本各一份，證明：
  １．被告甲○○確曾於82年2月5日至新工郵局開立上開005400
      號帳戶，又於92年9 月22日至新工郵局就上開005400號帳
      戶以印鑑遺失名義申請更換新印鑑並加列新密碼之事實。
  ２．被告甲○○曾於92年9 月23日至湖口郵局（新竹38支局）
      ，以填寫提款單臨櫃提款方式提領其存在上開新工郵局帳
      戶內之現金800元之事實。
  ３．被告甲○○之上開新工郵局帳戶於92年12月27日、28日，
      有上開被害人丁○○、乙○○、丙○○等三人轉入上開（
      二）、（三）、（四）所列之款項，且立即被提領或轉出
      之事實。
  ４．此帳戶已於93年1月2日被設定為警示戶，佐證此帳戶當係
      由詐欺集團在使用之人頭帳戶。
（六）彰化縣花壇鄉農會於96年4 月30日所出具之花鄉農信字第
      0960001242號函暨所附之蔡Ｏ葉（真實姓名詳卷）匯款委
      託書影本及臺灣新竹地方法院檢察署公務電話記錄單各一
      份，佐證被告甲○○於斯時確實有經濟拮据而對外向友人
      借款10,000元周轉之事實。
（七）被告之其他金融機構存款帳戶狀況：
  １．中國信託商業銀行股份有限公司於96年3月7日出具之客戶
      甲○○帳戶資料、第一商業銀行新竹分行於96年3月9日出
      具之客戶甲○○帳戶資料、臺灣中小企業銀行新明分行於
      96年3月7日出具之客戶甲○○帳戶資料各一份，證明：被
      告甲○○所有之上開銀行帳戶均自92年1月1日至上開銀行
      於96年3 月間分別函覆臺灣新竹地方法院檢察署檢察官時
      為止，並無任何交易往來記錄；
  ２．臺灣中小企業銀行湖口分行於96年3 月20日出具之客戶甲○○帳戶資料各一份，證明：被告甲○○所有之上開銀行
      帳戶在92年9月2日提領最後一筆現金2,000 元後即無交易
      記錄，並於93年12月21日被列為靜止戶，帳戶餘額為29元
      ；
      均足以佐證被告甲○○在當時確實有經濟狀況不佳且平日
      甚少使用金融帳戶之事實。
（八）第一商業銀行東門分行於96年3月9日出具之（96）一東門
      字第54號函暨所附之活期儲蓄存款00000000000 號帳戶戊○○之資金交易明細與開戶基本資料一份，證明：被害人
      乙○○、丙○○二人所匯入上開被告甲○○帳戶內之款項
      有部分再於同日被匯至被告戊○○之第一銀行帳戶，該帳
      戶並已於95年4月7日被設定為警示戶，佐證戊○○之上開
      第一銀行帳戶亦係由詐欺集團在使用之人頭帳戶。
二、被告甲○○之辯解：
    我這個新工郵局的存摺、印章、提款卡及密碼是在92年5月5
    日我機車遺失後之某日（於本院審理時改稱係93年間），我
    去郵局提領保險公司就機車強制險的退款費用600 元後，我
    一起裝在一個塑膠袋內放在長褲的後口袋內，在騎車時從口
    袋一起掉出來不見了，後來我有到新工郵局要去申請取消帳
    戶，郵局的人告訴我說變更印鑑就可以了，但是又不給我新
    存摺，我要辦理掛失，郵局的工作人員說，我的戶頭反正也
    沒什麼錢了，不肯讓我辦理，我已經退休且不缺錢，沒必要
    賣帳戶，被害人丁○○、乙○○、丙○○等三人被騙是別人
    做的，跟我無關云云。
三、被告辯解不採之理由：
（一）依上開新工郵局所提供之交易明細表可知：
  １．被告甲○○之上開新工郵局帳戶在92年1月1日至92年9月2
      2日前僅有一筆交易記錄，而帳戶內僅餘816元，被告親自
      於92年9 月22日至新竹44支局即湖口新工郵局辦理變更印
      鑑後，竟又於隔日改赴新竹縣湖口鄉○○路26號之新竹38
      支局即湖口郵局，以人工親自臨櫃提款之方式，將上開帳
      戶內的800 元提出，使上開帳戶內僅留存16元現金，此有
      上開交易明細表及被告親筆書寫之變更申請書、提款單各
      一份在卷可參，被告既然已經去辦理變更印鑑，為何不一
      次辦妥即可？卻又為了區區800 元要親自再跑一趟郵局而
      且是到不同的郵局辦理，不免令人懷疑。
  ２．在餘額為16元之後─
      (1)該帳戶之後曾在92年10月15日被以無摺存款的方式存入
        10,000元，但立即於當日被以現金提款之方式將這10,0
        00元提出；至92年12月25日時復以相同方法再存入 200
        元後，又於當日再以現金提款之方式將甫存入之 200元
        提出。
      (2)接著在92年12月27日起該帳戶內即陸續有三筆99,999元
        、三筆99,988元、一筆38,988元及一43,333元，共八筆
        之大筆匯款以轉帳之方式轉入該帳戶，再立即經人以卡
        片提款或轉帳之方式將帳戶內的款項轉出至其他帳戶，
        至92年12月31日時，該帳戶又僅餘 306元，隨即在隔一
        個營業日即93年1月2日（按：93年1月1日為假日）時，
        該帳戶即被列為警示帳戶。
      此種作法正為目前詐欺集團所常見之手法，目的是在試探
      這個帳戶是否確實是得以使用、未被列管之帳戶，確認無
      誤後，詐欺集團才會開始大量密集使用該帳戶交易一段時
      間後再換下個人頭帳戶，以防止被查獲，被告之新工郵局
      帳戶在短時間內恰有此情形出現，卻又與被告平日使用金
      融帳戶之習慣差距甚大，此情形未免過於巧合。況，被告
      於本院審理時復供稱其個人平日不會用提款卡提款之供述
      ，更可印證在92年9 月23日之後，該帳戶應已在詐欺集團
      手中，上開異常交易情形，佐以被害人丁○○、乙○○、
      丙○○等三人之陳述，益徵上開轉入、轉出之不正常交易
      係詐欺集團所為無訛。
（二）再者，經向交通部公路總局新竹區監理所及友聯產物保險
      股份有限公司（下稱友聯公司）函查得知，被告甲○○所
      有之車號MH9-871號機車曾於91年9月17日至93年3月7日所
      投保之機車強制險，在92年9 月15日被告辦理退保時，友
      聯公司係以合作金庫銀行東台北分行票號TE0000000 號、
      面額261 元之支票一紙退款予被告，被告亦係經自己背書
      後於同年11月6 日將該紙支票存入其在新竹國際商業銀行
      （現已更名為渣打銀行）00000000000 號帳戶，有友聯公
      司96年12月21日出具之（96）友總汽車字第1408號函暨所
      附之支票影本乙紙在卷可憑。由上開函文可知，被告雖確
      實有獲得友聯公司的退款，但，無論是給付日期、給付方
      式、給付金額、給付之金融機構等等，均與被告所供述之
      內容完全不同，被告上開此部分所辯純屬掐造；且縱使如
      被告所辯，惟友聯公司之退款時間係92年9 月15日，係在
      被害人丁○○、乙○○、丙○○等三人被騙之前，亦不能
      作為被告未將上開新工郵局帳戶交付他人之證據。
（三）此外，在本院調查期間，被告原或稱友聯產物公司之退款
      係匯到上開新工郵局帳戶（已如前述），或稱上開在92年
      9月23日的800元提款絕非自己所為，經本院向友聯產物公
      司及新工郵局函詢並調索相關之支票及提款單影本提示予
      被告後，被告則又改稱「事情那麼久了，我那會記得？」
      ，被告不負責任之供述顯均係卸責之詞，對照其於下述針
      對新工郵局之帳戶何以會在92年9 月22日去變更印鑑、92
      年9月23日去提領僅餘之800元、何以存摺、提款卡及印章
      等重要物件遺失時未立即申報掛失？等情，始終無法清楚
      合理交代，足認必有蹊蹺。
（四）按金融存款帳戶事關存戶個人財產權益之保障，其與存戶
      及提款卡結合，專有性自屬更高，若落入不明人士手中，
      極易被利用為取贓之犯罪工具，是以，一般人應均有妥為
      保管以防止他人任意使用之認識，且一般人於帳戶遺失後
      ，通常均會立即報警或向金融機構掛失止付，以防帳戶遭
      盜用並維護個人金融信用，是被告於檢察官訊問時對於為
      何重要的東西掉了不申報遺失？採沈默不答（見95年度偵
      字第3988號偵查卷第34頁訊問筆錄），在本院行準備程序
      及審理時則反覆改口稱「新工郵局的工作人員說，我的戶
      頭反正也沒什麼錢了，不肯讓我辦理，才會被冒用」（見
      本院卷第16頁、第108頁反面、第124頁）而未再為其他必
      要之處置，顯悖於一般人對帳戶管理之常情。況，經本院
      二次向新工郵局詢問結果，新工郵局表示只要民眾有安全
      上的疑慮到新工郵局來辦理掛失，即使不是在新工郵局開
      立的郵局帳戶，新工郵局都會受理，不可能有被告所言之
      情況，亦有本院電話記錄表二份附於本院卷第119、120頁
      可憑。
    綜上所述，被告之辯解無一可採，復有上開證據足以證明被
    告有將自己的新工郵局帳戶提供詐欺集團使用之事實，本件
    事證已臻明確，被告幫助詐欺之犯行洵堪認定，應予依法論
    科。
四、論罪與科刑之審酌：
（一）按刑法上之幫助犯，係對於犯罪與正犯有共同之認識，而
      以幫助之意思，對於正犯資以助力，而未參與實施犯罪之
      行為者而言（最高法院88年度臺上字第1270號判決參照）
      。次按連續幫助與幫助連續原屬有別，如基於概括犯意，
      多次幫助他人犯罪，為連續幫助；如以一幫助行為，幫助
      他人連續犯罪，則為幫助連續，就幫助犯言，僅有一次之
      犯罪行為（最高法院86年度臺上字第5680號、87年度臺上
      字第3865號判決參照）。經查，本件由不詳人士所組成之
      詐欺集團以上述金融卡遭偽造為由，向被害人丁○○、乙○○、丙○○等三人誆稱要幫助其等確保存款而指示渠等
      匯款，致渠等陷於錯誤，而分別將上述款項轉匯入被告甲○○之上開新工郵局帳戶中，被告甲○○顯基於幫助之犯
      意，提供新工郵局帳戶存摺、提款卡、印章及密碼予該詐
      欺集團，由該詐欺集團，以詐術使被害人丁○○、乙○○
      、丙○○等三人陷於錯誤，而轉帳至被告所提供之上開新
      工郵局帳戶，再經由該詐欺集團提領或轉出，並無證據證
      明被告甲○○有直接參與詐欺取財犯行之構成要件行為。
      核被告甲○○所為，係犯刑法第339條第1項幫助連續詐欺
      取財罪。被告幫助該詐欺集團犯前開罪名，為刑法第30條
      第1項所定之幫助犯。
（二）雖被告行為後，刑法第30條幫助犯之規定，業已修正，惟
      修正前之刑法第30條規定：「幫助他人犯罪者，為從犯。
      雖他人不知幫助之情者，亦同。從犯之處罰，得按正犯之
      刑減輕之」，而修正後刑法第30條規定：「幫助他人實行
      犯罪行為者，為幫助犯。雖他人不知幫助之情者，亦同。
      幫助犯之處罰，得按正犯之刑減輕之」，主要係純文字之
      修正，非屬法律之變更，即無刑法第2 條之適用，應依一
      般法律適用原則，適用裁判時法律（最高法院95年度第21
      次刑事庭會議紀錄決議參照），故依修正後刑法第30條規
      定論處。
（三）又，刑法第41條第1 項原規定：「犯最重本刑為五年以下
      有期徒刑以下之刑之罪，而受六個月以下有期徒刑或拘役
      之宣告，因身體、教育、職業、家庭之關係或其他正當事
      由，執行顯有困難者，得以1元以上3元以下折算一日，易
      科罰金。但確因不執行所宣告之刑，難收矯正之效，或難
      以維持法秩序者，不在此限。」、第2 項規定：「併合處
      罰之數罪，均有前項情形，其應執刑之刑逾六月者，亦同
      」。依修正前罰金罰鍰提高標準條例第2 條前段規定，應
      就原定數額提高為一百倍折算一日，則被告行為時之易科
      罰金折算標準，應以銀元300元即新臺幣900元折算一日。
      刑法修正後，第41條第1 項改為：「犯最重本刑為五年以
      下有期徒刑以下之刑之罪，而受六個月以下有期徒刑或拘
      役之宣告者，得以新臺幣1千元、2千元或 3千元折算一日
      ，易科罰金。但確因不執行所宣告之刑，難收矯正之效，
      或難以維持法秩序者，不在此限。」、第2 項改為：「前
      項規定於數罪併罰，其應執行之刑未逾六月者，亦適用之
      」。比較修法前後易科罰金之折算標準及數罪併罰應執行
      之刑逾六月是否仍可易科罰金等事項，以修正前之規定對
      被告有利。至該條第1 項關於執行之限制，雖新法刪除「
      因身體、教育、職業、家庭之關係或其他正當事由，執行
      顯有困難者」之規定，似乎較有利於被告，惟自該條文修
      正理由可知，立法者傾向於將易科罰金範圍擴大，由法官
      單純從避免短期自由刑弊害方面去思考是否准許易科罰金
      ，至於個案中如何執行易科罰金，檢察官仍可依該條項但
      書之規定，審酌是否具有「確因不執行所宣告之刑，難收
      矯正之效，或難以維持法秩序」等事由，而為准許或駁回
      易科罰金之聲請，對被告並未較為有利，故仍以修正前易
      科罰金之規定對被告較為有利。
（四）科刑：爰審酌近來社會上以電話詐欺他人財物之犯罪集團
      猖獗，犯案者每利用人頭金融帳戶為犯罪工具，若任意提
      供帳戶予他人使用，將有可能遭他人作為詐欺犯罪之工具
      ，此情當為具有社會生活經驗之成年人所得認識，被告僅
      因貪圖小利即交付郵局帳戶予他人，作為轉向被害人詐欺
      取財之工具，非但徒增被害人尋求救濟之困難，亦使詐欺
      集團得以遂其詐欺取財犯行，並造成多位被害人受有重大
      損害；而被告甲○○於犯罪後前後供詞反覆，即便一再當
      庭釋明欲給予機會，竟猶飾詞狡辯、浪費司法資源，開庭
      時之態度亦不佳，至今仍完全否認犯行等一切情狀，從重
      量處如主文所示之刑。
（五）依減刑條例減刑：被告犯罪後，中華民國九十六年罪犯減
      刑條例業於96年7月4日公布，於同年月16日施行；該條例
      第2條第1項第3款規定：犯罪在中華民國96年4月24日以前
      者，除另有規定外，有期徒刑減其刑期二分之一，中華民
      國九十六年罪犯減刑條例第2條第1項第3 款定有明文。被
      告甲○○因犯幫助詐欺取財罪經本院量處有期徒刑一年，
      ，但其所犯上開犯行，時間係在96年4 月24日之前，合於
      中華民國九十六年罪犯減刑條例所定之減刑條件，爰依該
      條例第2條第1項第3 款、第7條、第9條之規定，減其宣告
      刑二分之一為有期徒刑六月，並依修正前刑法第41條第 1
      項前段之規定諭知易科罰金之折算標準。
五、適用之法條：
（一）刑事訴訟法第299條第1項前段。
（二）刑法第2條第1項前段、第339條第1項、第30條，修正前第
      41條第1項前段，刑法施行法第1 條之1第1項、第2項前段
      ，中華民國九十六年罪犯減刑條例第2條第1項第3款、第7
      條、第9條，判決如主文。
本案經檢察官黃秋婷到庭執行職務。
中    華    民    國    97    年    10    月    3     日
              刑事第六庭  審判長法  官  遲中慧
                                法  官  魏瑞紅
                                法  官  黃美盈
以上正本證明與原本無異。
如不服本判決應於收受本判決後10日內向本院提出上訴書狀，上
訴書狀應敘述具體理由。上訴書狀未敘述上訴理由者，應於上訴
期間屆滿後20日內補提理由書狀於本院 (均須按他造當事人之人
數附繕本 )「切勿逕送上級法院」。
中    華    民    國    97    年    10    月    3     日
                                書記官  柯雅菱
附錄本案論罪科刑法條全文：
中華民國刑法第339條（普通詐欺罪）
I  意圖為自己或第三人不法之所有，以詐術使人將本人或第三
    人之物交付者，處五年以下有期徒刑、拘役或科或併科一千
    元以下罰金。
中華民國刑法第30條（幫助犯及其處罰）
I  幫助他人實行犯罪行為者，為幫助犯。雖他人不知幫助之情
    者，亦同。
II  幫助犯之處罰，得按正犯之刑減輕之。


司法院資訊處製作；財團法人民間司法改革基金會備份。
